【裁判字號】    94,訴,866
【裁判日期】    950127
【裁判案由】    分割共有物
【裁判全文】
臺灣高雄地方法院民事判決               94年度訴字第866號
原      告  乙○○
訴訟代理人  丙○○
被      告  甲○○
訴訟代理人  丁○○○
上列當事人間請求分割共有物事件，經本院於民國95年1 月16日
言詞辯論終結，判決如下：
    主      文
兩造共有坐落高雄縣美濃鎮○○段第五六八地號土地准予分割。
分割方法為如附圖甲案所示甲1 部分土地面積參佰陸拾壹平方公
尺分歸原告所有；甲2 部分土地面積貳佰肆拾平方公尺分歸被告
所有。
訴訟費用由被告負擔五分之二，餘由原告負擔。
    事實及理由
一、原告主張：坐落高雄縣美濃鎮○○段第568 地號土地（地目
    建，面積601 平方公尺，下稱系爭土地）為兩造所共有，其
    與被告之應有部分各為3/5 及2/5 ，而系爭土地依其使用目
    的，並非不能分割，兩造亦無不分割之特約，惟兩造對分割
    方案尚有異見，無法達成分割協議，爰依共有物分割請求權
    之法律關係，提起本訴，聲明：求為判決如主文第1 項所示
    。
二、被告則以：其同意分割系爭土地，惟請求分割方法為如附圖
    乙案所示乙1 部分土地面積240 平方公尺分歸被告所有；乙
    2 部分土地面積361 平方公尺分歸原告所有等語置辯，爰聲
    明：駁回原告之訴。
三、兩造不爭執之事實
  (一)兩造共有系爭土地，原告之應有部分3/5 ，被告之應有部分
    2/5。
  (二)如依附圖乙案分割，被告分得之乙1 部分土地無法供汽車進
    出，僅有約1 公尺寬之水溝蓋可通行至公路，目前該水溝蓋
    兩側並未供建築使用。
  (三)如依附圖甲案分割，兩造均得以自己所有之土地通行至公路
    。
四、兩造於本院審理中協商爭點為：系爭土地之分割方案以附圖
    甲案或乙案為佳？茲分述如下：
  (一)按共有人得隨時請求分割共有物，但因物之使用目的不能分
    割或契約定有不可分割之期限者，不在此限；共有物之分割
    ，依共有人協議之方法行之，分割之方法不能協議者，法院
    得依任何共有人之聲請，以原物分配於各共有人，民法第82
    3 條第1 項、第824 條第1 項、第2 項第1 款分別定有明文
    。經查，兩造共有系爭土地，原告與被告之應有部分各為3/
    5 及2/5 ，就系爭土地並無不能分割之特約，或目的上、法
    令上不能分割之情事，且無法達成協議分割等情，為兩造所
    不爭執，並有系爭土地之土地登記謄本（見本院卷第9 、10
    頁）在卷可按，復據本院履勘現場查明屬實，有勘驗筆錄及
    現場照片等（見本院卷第36、44至47頁）存卷可查，自堪認
    定。揆諸前開規定，原告訴請裁判分割系爭土地，自屬有據
    ，應予准許。
  (二)次按共有人因共有物分割之方法不能協議決定，而提起請求
    分割共有物之訴，應由法院依民法第824 條命為適當之分配
    ，不受任何共有人主張之拘束，最高法院著有49年台上字第
    2569號判例要旨可資參照。是裁判上定共有物之分割方法時
    ，法院本有自由裁量之權，應斟酌當事人之聲明，各共有人
    之利害關係，並共有物之性質、價格、利用價值及分割後之
    經濟效益，而為適當之分配，且以維持全體共有人之公平為
    標準。本件被告固同意原告訴請分割系爭土地，惟不同意原
    告之分割方法，並主張應採用被告之分割方法。
  (三)查系爭土地大部分均鋪設水泥地面，除東南側面臨道路（即
    同段576 地號土地）可供出入外，東側土地為原告單獨所有
    ，北側、西側及西南側均為他人所有，而與公路無適宜之聯
    絡；另系爭土地上坐落紅磚平房及豬舍等建物如附圖甲案虛
    線所示，其中Ａ建物為客廳、廚房及臥室，目前由原告之母
    居住使用，Ｂ建物為臥室，Ｃ建物為豬舍及廁所等情，業經
    本院會同高雄縣美濃地政事務所人員到場勘測屬實，並製有
    勘驗筆錄、現場照片及複丈成果圖（見本院卷第67頁）在卷
    可憑，復為兩造所不爭執，堪可認定。
  (四)次查，附圖甲案Ａ建物為兩造祖先所興建之未經保存登記建
    物，現由原告之母居住使用，且兩造均表示不願拆除Ａ建物
    ，至Ｃ建物則可拆除等情，為兩造所不爭執（見本院卷第19
    頁），參以被告目前居住於臺北市並無使用Ａ建物之必要，
    則將Ａ建物所坐落之土地分歸原告所有，自較符合目前之房
    地使用現況及經濟效益。又查，系爭土地之地目「建」，且
    兩造各依其應有部分比例計算分割後可得之土地面積，分別
    為原告應得361 平方公尺，被告應得240 平方公尺，均非狹
    小無法建築使用之畸零地，則兩造於分割後各自使用分得之
    土地時，自均有通行Ｃ建物坐落之土地以聯絡東南側公路之
    必要。本院審酌上情，認將Ａ建物坐落之甲1 土地分歸原告
    所有；將Ｂ建物坐落之甲2 土地分歸被告所有；將Ｃ建物坐
    落之土地，依兩造應有部分比例結果，其中東側分歸原告所
    有，西側分歸被告所有，不但符合建物使用現況，亦有利於
    兩造將來進出、利用系爭土地，自屬有利於整體土地經濟效
    能之方案。從而，原告主張如附圖甲案所示甲1 部分土地分
    歸其所有，甲2 部分土地分歸被告所有，應屬妥適之方案，
    堪可採認。
  (五)被告固辯稱如依附圖乙案分割，其承諾將來不通行乙2 部分
    土地至公路，不致影響原告之權益，且乙1 部分土地得由西
    側即與如附圖所示同段570 地號土地間之水溝蓋通行至公路
    ，顯非與公路無適宜之聯絡。又Ａ建物為祖先所興建，如其
    分得乙1 部分土地，將可繼續保存該建物以承先人遺願，足
    見依附圖乙案分割較佳等語。惟查：
  1.按因土地一部之分割，致有不通公路之土地者，不通公路土
    地之所有人，因至公路，僅得通行他分割人之所有地；前項
    情形，有通行權人，無須支付償金，民法第789 條定有明文
    。揆其立法目的，係因當事人於分割土地時，即可預見有無
    不能與公路適宜聯絡之情況而事先為合理解決，倘因自己之
    任意行為致分割後之土地不通公路，自不得使周圍土地所有
    人負擔容忍其通行之義務。依上開規定，如被告分得附圖乙
    案乙1 部分土地後，即不得通行周圍土地，而僅得通行原告
    分得之乙2 部分土地至公路，且無須向原告支付償金，自屬
    不利於原告，已徵被告此部分抗辯，尚難遽採。
  2.次查，被告固表示將通行如附圖乙案所示乙1 部分土地與同
    段570 地號土地間之水溝蓋，而不通行乙2 部分土地至公路
    等語，然經本院履勘現場結果，該水溝蓋寬度甚窄，無法供
    汽車通行，此為兩造所不爭執（見本院卷第54頁），足徵上
    開水溝蓋並未與公路存在適宜之聯絡，亦難認被告抗辯有理
    。此外，參酌被告迄未提出任何證據證明同段570 地號土地
    之所有權人已同意其通行該土地，則被告辯稱如分得附圖乙
    1 部分土地，其得通行前揭水溝蓋至公路乙節，尚難遽採。
    況如被告事後將乙1 部分土地之所有權讓與善意第三人，該
    受讓人即不受被告前揭不通行乙2 部分土地之意思表示拘束
    ，恐有增加日後系爭土地之利用及通行糾紛之虞，尚非妥適
    。至被告另辯稱如其分得乙1 部分土地，將可繼續保存Ａ建
    物以承祖先遺願乙節，顯與本件定分割方法時，所應考量共
    有物之性質、價格、利用價值及分割後之經濟效益等情無關
    ，益徵被告上開所辯，不足採信。
五、綜上，原告本於共有物分割請求權之法律關係，請求准予分
    割，為有理由，應予准許，爰判決如主文第1 項所示。
六、本件判決基礎已臻明確，兩造其餘攻擊防禦方法及訴訟資料
    經本院斟酌後，核與判決結果不生影響，爰不逐一論述，併
    此敘明。
七、據上論結，原告之訴為有理由，依民事訴訟法第78條、第80
    條之1 ，判決如主文。
中    華    民    國    95    年    1     月    27    日
                  民事第二庭  審判長法  官  李昭彥
                                    法  官  黃呈熹
                                    法  官  鄭詠仁
正本係照原本作成。
如不服本判決，應於送達後20日內，向本院提出上訴狀並表明上
訴理由，如於本判決宣示後送達前提起上訴者，應於判決送達後
10日內補提上訴理由書（須附繕本）。
中    華    民    國    95    年    1     月    27    日
                                    書記官  陳孟瑩


司法院資訊處製作；財團法人民間司法改革基金會備份。
